【裁判字號】    96,訴,224
【裁判日期】    970311
【裁判案由】    損害賠償
【裁判全文】
臺灣雲林地方法院民事判決               96年度訴字第224號
原      告  甲  ○
訴訟代理人  嚴庚辰  律師
被      告  乙○○
訴訟代理人  蔡金保  律師
上列被告因過失傷害案件，經原告提起損害賠償之附帶民事訴訟
（本院九十五年度交附民字第三一號）），由本院刑事庭裁定移
送前來，本院於民國97年2 月26日言詞辯論終結，判決如下：
    主      文
被告應給付原告新台幣壹佰零柒萬貳仟肆佰柒拾玖元，及其中捌
拾萬玖仟陸佰壹拾壹元自民國九十六年六月二十二日起至清償
日止，其餘貳拾萬貳仟捌佰陸拾捌元自民國九十六年十二月五
日起至清償日止，均按週年利率百分之五計算之利息。
原告其餘之訴駁回。
訴訟費用，由被告負擔十分之三；餘由原告負擔。
本判決第一項原告勝訴部分於原告以新台幣拾陸萬元供擔保後
，得假執行；但被告如於假執行程序終結前，以新台幣壹佰零柒
萬貳仟肆佰柒拾玖元為原告預供擔保後，得免為假執行。
原告其餘假執行之聲請駁回。
    事實及理由
一、原告主張：
  (一)伊於民國95年2 月7 日晚上7 時時20分許，沿雲林縣古坑鄉
    ○○○道路散步，適被告騎乘機車，亦沿台三線道路行駛，
    竟疏未注意伊在前方散步且又超速，由後方撞擊伊，致伊受
    有蜘蛛膜下腔出血、臉部挫傷及撕裂傷等傷害，伊目前已呈
    中度肢障，日常生活無法自理，爰依民法第184 條、第193
    條、第195 條規定，請求被告賠償伊(1)醫藥費新台幣（下同
    ）74,072元。(2)看護費2,528,293 元（含住院看護費86,872
    元及出院後聘僱外勞看護所需之費用2,441,421 元）。(3)醫
    療器材費2,662 元。(4)救護車費5,300 元。(5)精神慰撫金1,
    000,000 元。
  (二)聲明：被告應給付伊3,610,327 元，及其中3,377,459 元自
    起訴狀繕本送達翌日起至清償日止按年利率百分之五計算之
    利息；其餘232,868 元自追加聲明狀繕本送達翌日起至清償
    日止按年利率百分之五計算之利息。並願供擔保請求宣告假
    執行。
二、被告則以：本案車禍發生地點並無照明，其對於車前狀況之
    注意能力，僅在於車頭燈照明所及範圍，而原告在劃有分向
    限制線之道路上於黑暗中貿然橫越，造成其無法預見及迴避
    ，其對本案車禍之發生並無過失責任。退步言，如認其仍應
    負侵權行為損害賠償責任，則原告請求賠償項目中之看護費
    用部分，因原告出院已無回診，自無聘僱看護之必要，尚不
    得因原告老邁而由子女為他僱用看護即將所支出之費用強加
    其身上。又有關請求精神慰撫金部分，原告所受傷害非重，
    且其僅有輕微過失責任，則原告請求一百萬元慰撫金明顯過
    高。再者，原告在劃有分向限制線之道路上於黑暗中任意穿
    越道路，就本案車禍之發生自有重大過失，依法應減免其賠
    償責任等語為辯。聲明：駁回原告之訴；如受不利判決，請
    准提供擔保免為假執行。
三、程序方面：
    按訴狀送達後，原告不得將原訴變更或追加他訴。但擴張或
    減縮應受判決事項之聲明者，不在此限，民事訴訟法第255
    條第1 項第3 款定有明文。原告起訴請求被告賠償醫療費部
    分本僅56,577元，另出院後聘僱外勞看護已支出之費用部分
    本僅71,808元；嗣於96年12月4 日具狀擴張請求被告應賠償
    其醫療費77,002元（又於言詞辯論時減縮為74,072元），另
    出院後聘僱外勞看護支出費用為287,181 元，核其所為變更
    原訴內容行為與前揭規定要無不合，應予准許。
四、兩造不爭執之事實：
  (一)原告於95年2 月7 日下午7 時20分在雲林縣古坑鄉○○村○
    ○○道路由南向北方向行走時，為被告騎乘機車撞擊，致受
    有蛛網膜下腔出血、臉部挫傷及撕裂傷等傷害，被告涉犯過
    失傷害部分，經本院判處有期徒刑四月確定。
  (二)原告經送醫治療計支出醫療費用74,072元。
  (三)住院期間支出看護費用86,872元，另出院後聘僱外勞看護每
    月需17,952元。
  (四)醫療器材支出總共2,662元。
  (五)車禍送醫時支出救護車費5,300元。
五、得心證之理由：
    兩造爭執之處，厥在被告就本件車禍應否負過失責任？若須
    負責其比例？原告請求賠償看護費及慰撫金之金額是否合理
    ？茲逐點析述如下：
  (一)被告就本件車禍之發生有無過失？若有其過失程度？
    1.按汽車行駛時，駕駛人應注意車前狀況，並隨時採取必要
      之安全措施，道路交通安全規則第94條第3 項定有明文。
      本件被告為領有合格駕駛執照之人，於騎乘機車行經上開
      路段時，理應知悉並注意上開交通安全規則，以防危險發
      生，而依道路交通事故調查報告表所載，當時雖夜間無照
      明，但天候晴、路面乾燥、無缺陷、道路無障礙物及視距
      良好等情觀之，亦無不能注意之情事，乃被告竟疏未注意
      車前狀況，隨時採取必要之安全措施，以防危險發生，致
      於行經上揭路段時不慎撞及原告，使原告受有蜘蛛膜下腔
      出血、左脛腓骨開放性骨折、右腓骨骨折、左肋骨五、六
      、七骨折併血胸、四肢多處撕裂傷等傷害乙節，有道路交
      通事故調查報告表(一)(二)、道路交通事故現場圖各1 份、現
      場照片12幀及財團法人嘉義基督教醫院診斷證明書1 份在
      本院95年度交易字第123 號刑事卷（見該卷內之雲林縣警
      察局斗南南局偵查卷第10－12頁、第15頁、第18－23頁）
      可稽。被告雖辯以：事故發生當時為夜間，且無照明，伊
      對於車前狀況之注意能力，僅在機車頭燈照明所及之範圍
      內，原告在劃有行車分向線之道路上貿然自西向東橫越道
      路，因而造成伊無法預見及迴避，足見伊對本件車禍之發
      生並無任何過失云云。惟查：
      (1)本案車禍發生前，原告係沿著雲林縣古坑鄉○○○道路
        由南向北行走，而非自西向東穿越道路之事實，已據證
        人劉李沉於上揭過失傷害刑事案件審理中結證綦詳（見
        本院95年度交易字第123 號刑事卷第92－96頁）。
      (2)其次，原告於本案車禍發生前，茍若如被告所辯，係由
        西向東橫越該道路，則被告騎乘機車由南向北行駛，於
        雙方發生碰撞時，依雙方行進方向，應係被告之機車直
        接衝撞原告之身體右側，則原告之身體右側因直接遭受
        機車撞擊其傷勢應最為嚴重，惟觀諸原告因本案車禍所
        受傷害其中位於其身體左側部位較多。顯見原告之身體
        左側為被告直接撞及，方導致其左脛腓骨開放性骨折、
        左肋骨五、六、七骨折併血胸。
      綜上各情，足證本案車禍肇事之原因乃被告騎乘機車行經
      上開未劃設人行道路段時，因疏未注意車前狀況，隨時採
      取必要之安全措施，以防危險發生；致於發現前方原告時
      ，因閃煞不及致所騎機車自後撞及原告身體左側，因而致
      肇事之事實，應堪認定。此外，參諸被告被訴本件車禍過
      失傷害刑事案件經偵審結果，亦同此認定，並經判處被告
      罪刑確定在案，有本院上揭案號刑事卷可稽，則被告猶仍
      辯稱其就本案車禍發生並無過失云云，顯係卸責之詞，不
      足採信。
    2.次按，行人應在劃設之人行道行走，在未劃設人行道之道
      路，應靠邊行走，道路交通安全規則第133 條亦定有明文
      。原告為具有社會經驗之人，於行經上開路段時，理應知
      悉並注意上開交通安全規則，以防危險發生，而依當時之
      天候、路況等情觀之，並無不能注意之情事；然由事故現
      場圖觀之，本案肇事路段其中內側車道寬約四公尺，外側
      車道則寬約四．七公尺，被告所騎之機車先於肇事現場外
      側車道靠近內外側車道劃分線○‧八公尺至○‧六公尺處
      遺有二刮地痕，分別長約○．四公尺及○．五公尺，繼又
      於距上開劃分線一．二公尺處遺有左斜之刮地痕二處，另
      於上開刮地痕間則散布著兩造之血跡，是依上開刮地痕及
      血跡分布之位置以觀，原告顯未靠邊行走之事實，足堪認
      定，以致被告於發現原告時，因閃煞不及所騎機車自後撞
      及原告，雙方因而倒地，原告就本案車禍發生亦有過失至
      灼，即臺灣省嘉雲區車輛行車事故鑑定委員會鑑定結果亦
      認：「若行人甲○係由南向北方向行走，則被告乙○○駕
      駛普通重機車夜間行經無照明路段，未充分注意車前狀況
      ，由後撞及行人，為肇事主因，行人甲○夜間行經無照明
      ，未劃設人行道之道路，未靠邊行走，為肇事次因」等語
      ，有該委員會95年6 月27日嘉雲鑑950330字第0958802403
      號函一紙在卷可稽（附於偵訊卷第21頁）。兩造就本案車
      禍發生，既均可歸責，本院審酌本件車禍事故，主為被告
      乘騎機車未注意前方所肇致，是依渠等應負注意義務之程
      度、車禍當時之天候及道路現況等情狀，認為本案車禍之
      發生，被告應負百分之七十之過失責任。
  (二)原告請求賠償看護費及慰撫金之金額是否合理？
    按「汽車、機車或其他非依軌道行駛之動力車輛，在使用中
    加損害於他人者，駕駛人應賠償因此所生之損害。」又「不
    法侵害他人之身體或健康者，對於被害人因此喪失或減少勞
    動能力或增加生活上之需要時，應負損害賠償責任。」再「
    不法侵害他人之身體、健康、‧‧‧者，被害人雖非財產上
    之損害，亦得請求賠償相當之金額。」民法第191 條之2 前
    段、第193 條第1 項、第195 條第1 項前段分別定有明文。
    本件被告騎車不慎撞及原告，致原告因而受有蜘蛛膜下腔出
    血、左脛腓骨開放性骨折、右腓骨骨折、左肋骨五、六、七
    骨折併血胸、四肢多處撕裂傷等傷害乙節，已詳述如前。故
    而原告主張其受有財產及非財產上損害，請求被告應負賠償
    責任，於法自屬有理。茲就原告請求被告賠償其看護費及慰
    撫金之金額，是否應予准許，分述如次：
    1.增加生活上之需要部分：
      原告主張：其因本案車禍受傷，日常生活至少須專人照料
      10年，為此請求被告賠償其出院後（即自95年5 月份起）
      之看護費用，計2,441,421 元等語，並據其提出國立台灣
      大學附設醫院雲林分院診斷證明書及外籍看護工薪資表各
      1 份（見卷內第118 頁、第53－84頁）為佐。查，原告因
      本案車禍受傷迄至97年1 月4 日經國立台灣大學附設醫院
      雲林分院鑑驗結果，認其肢體功能尚未復原，日常生活仍
      需專人照顧，至需時多久目前難以判斷乙節，有該醫院於
      97年1 月14日以台大雲分醫事字第097000434 號函附之鑑
      定書1 份在卷（見卷第197 、198 頁）可稽。被告雖認：
      原告出院後縱需他人照料生活起居，期間亦應以六個月為
      限云云，並據其提出財團法人嘉義基督教醫院於95年3 月
      7 日所出具之診斷證明書影本1 份在卷（見卷內第119 頁
      ）為佐。然原告自本案車禍發生後，於96年10月間經本院
      囑託行政院國軍限除役官兵輔導委員會台中榮民總醫院鑑
      驗結果，認其下肢仍呈無力現象乙節，有該醫院於96年10
      月25日以中榮醫企第0960015629號函附之鑑定書1 份在卷
      （見卷第132 、133 頁）可憑。甚且於97年1 月4 日經本
      院囑託國立台灣大學附設醫院雲林分院再鑑驗結果，仍認
      原告之肢體功能尚未復原，日常生活仍需專人照顧之事實
      ，亦有該醫院所出具之鑑定書在卷可考，已詳述如上。顯
      見原告自95年4 月26日出院後，迄仍無法自行活動，而需
      專人扶持照顧當為屬實，被告猶仍以前揭情詞為辯自無可
      取。次查，原告主張：車禍發生後其仍需受人照顧10年云
      云；惟本院審酌原告係8 年9 月15日生，有其年籍資料在
      卷可憑，現已高齡88歲乙節，另參酌上揭各醫院之鑑定意
      見，認原告因本案車禍造成其肢體受傷，其所得請求之看
      護年限以5 年為當。至其所餘天年，原告若需聘僱看護代
      為照顧，乃屬生理自然現象，應由原告自行負擔，始符事
      理之平。綜上，原告在出院後自95年5 月份起，以其每個
      月應支出外籍看護薪資17,952元計算，其5 年內可得請求
      之看護費損害額，扣除中間利息，計為963,207 元【月別
      5/12 %複式霍夫曼計算法（第一個月不扣除中間利息），
      其計算式為：[17,952 ×53.00000000 （此為應受看養60
      月之霍夫曼係數）] ＝963,207 小數點以下四捨五入）】
      。至逾此數額之請求，不應准許。
    2.非財產損害部分：
      查，原告因此次車禍受有蜘蛛膜下腔出血、左脛腓骨開放
      性骨折、右腓骨骨折、左肋骨五、六、七骨折併血胸、四
      肢多處撕裂傷等傷害，經醫治後目前仍呈無法自行活動，
      業已敘明如前，堪認原告之肉體、精神確受極大痛苦。又
      原告（8 年9 月15日生）其訴訟代理人代陳其不識字；另
      被告（50年9 月10日生）自承其國中畢業，並有警訊筆錄
      附於前揭刑事卷內可憑。再原告名下有少許存款，及與他
      人共有之房、地各1 筆；另被告名下則有房地各1 筆、汽
      車1 部及些許股票投資等情，有本院依職權調閱之稅務電
      子閘門財產所得調件明細表2 份在卷（見卷尾證物袋）可
      考。本院斟酌原告受傷情況，及兩造之身分、地位、資力
      ，認原告請求被告賠償其慰撫金1,000,000 元，自嫌過高
      ，應予核減為400,000 元，方屬公允；至逾此數額之請求
      ，為無理由。
  (三)綜上，因本案車禍發生，原告所受之損害額計為1,532,113
    元【計算式：74,072（醫療費）＋86,872（住院期間看護費
    ）＋2,662 （醫療器材支出）＋5,300 （救護車費）＋963,
    207 （出院後看護費）＋400,000 （非財產損害）＝1,632,
    113 】。
  (四)惟按「損害之發生或擴大，被害人與有過失者，法院得減輕
    賠償金額或免除之」，民法第217 條第1 項定有明文。本案
    車禍發生，乃被告疏未注意車前狀況，隨時採取必要之安全
    措施，致於行經上揭路段時不慎撞及原告，為肇事主因；另
    原告夜間行經無照明，未劃設人行道之道路，未靠邊行走，
    為肇事次因，業已詳述在前。故而被告辯稱：原告就本案車
    禍發生亦有過失，應減輕其賠償金額等語，並無不合。本案
    車禍發生，被告所應負之過失責任為百分之七十，已如前述
    。準此，原告得請求被告賠償之金額計為1,072,479 元（計
    算式：1,532,113 ×0.7 ＝1,072,479 ，元以下四捨五入）
    。至逾此部分之請求，自屬無理。
  (五)承上所述，原告因被告騎車肇事以致受傷，爰依侵權行為之
    法律關係，向被告請求賠償如前述之醫療、看護及精神慰藉
    金等損害合計1,072,479 元；及其中839,611 元自起訴狀繕
    本送達翌日（即96年6 月22日）起至清償日止，其餘232,86
    8 元自追加聲明狀繕本送達翌日（即96年12月5 日）起至清
    償日止，均按週年利率百分之五計算之遲延利息，核屬正當
    ，應予准許。至逾此部分之請求，則無理由，應予駁回。
  (六)兩造分別陳明願供擔保，聲請宣告假執行及免為假執行，就
    原告勝訴部分，經核於法均無不合，爰酌定相當之擔保金額
    併予宣告。至原告敗訴部分，其假執行之聲請已失所附麗，
    應予駁回。又兩造其餘攻擊防禦方法，經審酌後，因與本件
    判決之基礎無涉，並不影響判決之結果，故未一一論述，亦
    附此說明。
六、結論：原告之訴為一部有理由，一部無理由，依民事訴訟法
    第79條、第390 條第2 項、第392 條第2 項，判決如主文。
中    華    民    國    97    年    3     月    11    日
                  民事第一庭    法  官  蔣得忠
以上為正本，係照原本作成。
如對本判決上訴，須於判決送達後廿日內向本院提出上訴狀
中    華    民    國    97    年    3     月    11    日
                                書記官  賴成育


司法院資訊處製作；財團法人民間司法改革基金會備份。
